【裁判字號】    97,家抗,24
【裁判日期】    970903
【裁判案由】    指定遺產管理人
【裁判全文】
臺灣嘉義地方法院民事裁定  97年度家抗字第24號
抗  告  人  財政部國有財產局台灣南區辦事處嘉義分處
法定代理人  乙○○    住同上列.
                      送達代收.
相  對  人  台新國際商業銀行股份有限公司
                      設台北市中山區○○○路○段44號1至3
                        樓及地.
法定代理人  丁○○    住同上列.
                      送達代收.
                      住高雄市.
上列抗告人因選任被繼承人蔡順國遺產管理人事件，不服本院於
民國97年6月12日以97年度財管字第21號所為第一審裁定，提起
抗告，本院合議庭裁定如下：
    主      文
原裁定廢棄。
選任吳宏輝律師為被繼承人蔡順國之遺產管理人。
准對被繼承人蔡順國（男，民國○○○年○月○○○日生，身分
證統一編號：Ｚ000000000號，生前住嘉義市○區○○
里○○鄰○○○街一七一號）之繼承人為公示催告。
被繼承人蔡順國之繼承人，應自本公示催告最後登載新聞紙之日
起壹年貳月內承認繼承，上述期間屆滿無繼承人承認繼承時，其
遺產於清償債權並交付遺贈物後，如有賸餘即歸屬國庫。
聲請及抗告程序費用新台幣貳仟元由被繼承人蔡順國之遺產負擔
。
    理      由
一、相對人於原審聲請意旨略以：被繼承人蔡順國（男，民國○○
    年○月○○日生，身分證統一編號：Ｚ000000000號，生前住嘉
    義市○區○○里○○鄰○○○街171號，於民國96年10月14日
    死亡）因積欠相對人新台幣600萬元，並提供不動產擔保，
    惟被繼承人蔡順國已於96年10月14日死亡，其繼承人均已拋
    棄繼承權，其餘有權繼承之人均已死亡，爰依民法第1177條
    、第1178條、第1176條第6項規定，聲請鈞院指定遺產管理
    人等語。原法院選任抗告人為被繼承人蔡順國之遺產管理人
    ，抗告人不服，提起抗告，抗告意旨略以：(一)按司法院74年
    10月15日（74）院台廳一字第05786號函釋：「嗣後各地方
    法院受理有關無人承認繼承遺產管理事件時，宜參酌下列各
    項辦理：先順序繼承人均拋棄繼承，、、、如無法選定遺產
    管理人者，因此類拋棄繼承事件，多屬遺債大於遺產，形同
    破產，儘量避免選任國有財產局為遺產管理人。」本件被繼
    承人蔡順國所遺坐落嘉義市○○段車店小段962地號土地及
    其上3115建號建物已有優先債權人台新國際商業銀行股份有
    限公司及永豐商業銀行股份有限公司設定抵押權，其合法繼
    承人之拋棄繼承，乃因遺債已大於遺產，形同破產，故依上
    述司法院函示應儘量避免選任抗告人為遺產管理人，原裁定
    之選任殊非妥適。(二)因抗告人係國有財產之管理機關，故國
    庫對於無人承認繼承之遺產有期待權，若被繼承人尚有剩餘
    遺產得以歸屬國庫，則選任抗告人為遺產管理人方有實益。
    但審究本件既有遺債大於遺產之虞，而抗告人卻仍須善盡管
    理人責任為其管理、處理及清償債務等問題，且管理期間所
    需支出亦由國庫代為墊付，其耗費人力、時間、金錢難以衡
    量，倘其遺產果不足以清償債務，將令國庫權益受損，造成
    公器淪為私用，浪費國家資源於特定人之不公平現象，並成
    為繼承人逃避訴訟之管道，故抗告人並無意願擔任被繼承人
    蔡順國之遺產管理人。(三)現行法令並無已拋棄繼承之繼承人
    不得充任遺產管理人之規定，被繼承人蔡順國之繼承人對於
    蔡順國生前之債權債務關係應較清楚，且相關重要證件、產
    權資料以及印鑑等仍由家屬保管中，足認其有協助清理遺產
    之能力和道義責任，故應以被繼承人之繼承人為遺產管理人
    最為適當，另就適任與否加以考量，亦可選任有意願又有法
    律專業之律師擔任被繼承人蔡順國之遺產管理人。為此，爰
    提起本件抗告，請求另為適法裁定，選任被繼承人蔡順國之
    遺產管理人等語。
二、按繼承開始時，繼承人有無不明，而無親屬會議或親屬會議
    未於一個月內選定遺產管理人者，利害關係人得聲請法院選
    任遺產管理人，又被繼承人之所有繼承人均拋棄其繼承權者
    ，準用關於無人承認繼承之規定，民法第1177條、第1178條
    第2項、第1176條第6項定有明文。又按聲請法院選任遺產管
    理人，法院有裁量權，可依職權選任適當之管理人。而選任
    遺產管理人，首在考慮其適切性，即除管理遺產須公平外，
    應以對遺產遺債情況瞭解較深者為優先選任。又於繼承人均
    拋棄其繼承權之事件，多屬遺債大於遺產，而無遺產可歸屬
    國庫之情形，故為避免國家資源不必要之耗費，致損及全民
    利益，法院就此類事件指定被繼承人之遺產管理人時，應先
    審查被繼承人之繼承人或親屬中是否有適合之人可供選任，
    於確無其他適任之人時，始得指定國有財產局為遺產管理人
    ，以符合社會公平原則。
三、經查：
  (一)相對人主張其為被繼承人蔡順國之債權人事實，業據提出消
    費性抵押借款暨擔保透支約定書、抵押權文件、本院函文、
    繼承系統表、戶籍謄本（均為影本）等件附卷可參。又被繼
    承人蔡順國於96年10月14日死亡，其未婚，而各順位繼承人
    等均已拋棄繼承或已死亡等情，有被繼承人蔡順國之繼承系
    統表及戶籍謄本在卷可稽，並經本院依職權調閱96年度繼字
    第1133號拋棄繼承卷查明無訛，均堪信為真正。足認被繼承
    人蔡順國之繼承人均已全部拋棄繼承無誤。是相對人依前揭
    規定，聲請法院選任被繼承人蔡順國之遺產管理人，核無不
    合。
  (二)次查，遺產管理人之職務在於編製遺產清冊、為保存遺產必
    要之處置、清償債權或交付遺贈物及遺產之移交等事務，當
    須對被繼承人蔡順國之遺產及遺債事務有相當瞭解，而財政
    部國有財產局臺灣南區辦事處嘉義分處既為公務機關，對於
    被繼承人蔡順國之遺產及負債狀況所知應屬有限。此外，財
    政部國有財產局臺灣南區辦事處嘉義分處為公務機關，依國
    有財產法之規定綜理國有財產事務，執行事務所需預算為全
    國人民納稅所得，若顯無遺產可歸屬國庫，自不宜選任財政
    部國有財產局臺灣南區辦事處嘉義分處為遺產管理人，以避
    免其代管私人遺產之管理費用無法由被繼承人蔡順國之遺產
    歸墊，導致利用全民資源負擔個人私務之支出，實不符社會
    公平原則，故本件情況，財政部國有財產局臺灣南區辦事處
    嘉義分處尚不適宜擔任被繼承人蔡順國之遺產管理人。
  (三)再者，吳宏輝律師現為執業律師，有意願擔任本件被繼承人
    蔡順國之遺產管理人，並據相對人陳報吳宏輝律師同意擔任
    遺產管理人之陳報狀1份在卷可稽，而律師具有專業法律素
    養，當較公務機關更具適切擔任本件遺產管理人之資格及能
    力，爰依相對人之陳報，選任吳宏輝律師擔任被繼承人蔡順
    國之遺產管理人較為適當。原裁定指定抗告人為被繼承人蔡
    順國之遺產管理人，固非無據，然抗告人既不宜及不願擔任
    本件之遺產管理人，且有專業律師願意擔任本件被繼承人蔡
    順國之遺產管理人，則抗告人抗告意旨指摘原裁定不當，求
    予廢棄改判，為有理由，應予准許。
四、據上論結，本件抗告為有理由，爰裁定如主文。
中    華    民    國    97    年    9     月     3    日
                  家事法庭審判長法  官  林世芬
                                法  官  涂裕洪
                                法  官  李文輝
以上正本係照原本作成。
如不服本裁定，僅得於收受本裁定正本送達後10日內以適用法規
顯有錯誤為理由，向本院提出再抗告狀（須附繕本一份及繳納再
抗告裁判費新台幣1000元），並經本院許可後始可再抗告。
中    華    民    國    97    年    9     月     3    日
                                書記官  黃秀嬌


司法院資訊處製作；財團法人民間司法改革基金會備份。
